最高法院刑事判決　　　　　　九十四年度台上字第四四五０號
　　上　訴　人　甲○○
　　　　　　　　辛○○
　　上 列一 人
　　選任辯護人　薛松雨律師
　　　　　　　　王玫珺律師
　　上　訴　人　戊○○
　　　　　　　　己○○
　　　　　　　　　　　　號
　　　　　　　　壬○○
　　　　　　　　　　　　號
　　　　　　　　庚○○
　　　　　　　　丁○○
　　上 列三 人
　　共　　　同
　　選任辯護人　蘇正信律師
　　上　訴　人　丙○○
　　　　　　　　　　　　39號.
　　　　　　　　　　　　號
　　　　　　　　乙○○
　　　　　　　　　　　　17號.
上列上訴人等因貪污案件，不服台灣高等法院台南分院中華民國
九十三年八月二十六日第二審更審判決（九十二年度重上更(二)字
第四五一號，起訴案號：台灣台南地方法院檢察署八十五年度偵
字第四二四九、四五五九、七０二二號），提起上訴，本院判決
如下：
    主  文
原判決撤銷，發回台灣高等法院台南分院。
    理  由
本件原判決認定上訴人甲○○於民國七十七年八月一日任職台灣
中小企業銀行（下稱台企銀行）學甲分行經理，至七十九年八月
八日由上訴人戊○○接任，先後負責綜理、指揮該分行人員辦理
放款徵信、授信及存款等全盤業務。上訴人辛○○、丁○○、壬
○○、庚○○、己○○、丙○○、乙○○於七十八年、七十九年
間分別為同分行副理、初級專員、襄理及經辦員，擔任或兼任放
款徵信、授信或其審核等業務，均係依據法令從事公務之人員。
台企銀行學甲分行於七十八年間，與彰化銀行南台南分行聯合承
作南品建設股份有限公司（下稱南品公司）所建「良美金三角辦
公大樓」之建築融資貸款案；至七十九年間，南品公司負責人戴
初雄鑑於該辦公大樓仍有原判決附表所示之餘屋（下稱「良美餘
屋」）尚未出售，明知依規定無法再以南品公司名義向台企銀行
學甲分行辦理抵押貸款或貸款額度不高；但如將「良美餘屋」所
有權移轉為個人所有，即可辦理分戶貸款。為此，甲○○即基於
圖利南品公司及戴初雄之犯意，於七十九年六、七月間，與戴初
雄洽商由南品公司以人頭戶辦理「良美餘屋」分戶貸款；復於同
年八月八日召開專案會議，指示具有共同圖利犯意聯絡之辛○○
、壬○○、庚○○、己○○、丙○○、乙○○等人全力配合。迨
甲○○調任台企銀行岡山分行經理後，仍多次以電話催請接任其
經理職務之戊○○儘速配合。戊○○亦基於共同圖利之犯意聯絡
，應允配合辦理，並於到職後某日，親往拜訪戴初雄。嗣壬○○
及有共同圖利犯意聯絡之丁○○，與良美公司協理黃淑蓮洽妥於
七十九年十月、十一月間，由戊○○率相關行員前往良美企業「
慶茂大樓」辦理對保手續；而已調職之甲○○於對保期間，亦到
場要求庚○○等人幫忙配合辦理。戴初雄、甲○○為順利取得貸
款，與黃淑蓮、良美公司會計李欣樺（原名李秋芬）及各該人頭
戶共謀，由李欣樺與原判決附表所示之人頭戶統一簽訂不實之房
屋買賣合約，然後於八十年一月十八日、同年二月七日向台南縣
永康地政事務所辦理「良美餘屋」所有權移轉登記，矇使地政人
員將此不實之事項登載於建築改良物登記簿上，足以生損害於地
政事務所對於不動產登記之正確性及一般大眾對於不動產登記之
信賴。戴初雄於辦理「良美餘屋」所有權移轉登記之同時，即指
示黃淑蓮、李欣樺將建築改良物登記簿及買賣契約書等相關申請
分戶貸款資料，於八十年一月間向台企銀行學甲分行辦理分戶貸
款，足以生損害於該分行（戴初雄、黃淑蓮、李欣樺行使公務員
登載不實公文書罪部分，均已判刑確定）。而庚○○、己○○、
丙○○、乙○○於「良美餘屋」所有權尚未移轉人頭戶前，即於
七十九年十月、十一月及八十年一月間辦理對保手續，繼於八十
年一月九日及同月二十一日統一收件後，將不實之買賣合約等事
項登載於其業務上所作成之「設定不動產抵押權報告表」、「徵
信調查報告表」、「借款申請書及調查表」；且未依規定徵信調
查，訪價、比價，逕以「反推算法」推算人頭戶之收入，並以買
賣合約所載之價款作為鑑定總價，將房屋時價由每坪新台幣（下
同）十五萬元提高至十九萬餘元等不實事項，登載於貸款戶徵信
資料上，送請主辦授信業務之壬○○初審。壬○○亦為核准貸放
之不實登載，擬定放款撥貸條件後，呈由襄理丁○○審核，再轉
副理辛○○簽章，最後由經理戊○○核准放款，並自八十年一月
二十五日起至同年二月十一日止，陸續撥款共二億三千五百四十
三萬元至「良美餘屋」人頭戶之帳戶內，再轉入戴初雄之個人及
南品公司帳戶，圖利戴初雄及南品公司。迄八十三年間，戴初雄
因週轉困難，停繳貸款本息，使台企銀行學甲分行逾期放款（含
利息）金額高達二億二千六百十四萬六千五百六十一元，足以生
損害於台企銀行學甲分行貸款管理及資金授信之正當性等情。爰
撤銷第一審關於上訴人等部分之判決，改判論處上訴人等共同依
據法令從事公務之人員，對於主管之事務直接圖利罪刑。固非無
見。
惟查：(一)行為後法律有變更者，適用裁判時之法律；但裁判前之
法律有利於行為人者，適用最有利於行為人之法律，刑法第二條
第一項定有明文。故行為後因法律之變更，其行為俱該當於裁判
時法及行為時法之犯罪構成要件，均應處罰時，即有刑法第二條
第一項但書之適用。又戡亂時期貪污治罪條例於八十一年七月十
七日修正公布（並修正名稱為貪污治罪條例），修正前第六條第
三款之圖利罪，以「對於主管或監督之事務，直接或間接圖利」
為要件，修正後第六條第一項第四款圖利罪之構成要件亦同。同
條例復於八十五年十月二十三日修正公布，將第六條第一項第四
款之圖利罪修正為「對於主管或監督之事務，直接或間接圖私人
不法之利益」，再於九十年十一月七日修正為「對於主管或監督
之事務，明知違背法令，直接或間接圖自己或其他私人不法利益
，因而獲得利益」，同時刪除處罰未遂犯之規定。從而行為人對
於主管或監督之事務，明知違背法令，直接或間接圖自己或其他
私人不法利益，因而獲得利益者，俱該當於行為時法、中間法及
裁判時法之犯罪構成要件，即應依上開規定為法律之比較適用。
本件原審於九十三年八月二十六日判決時，貪污治罪條例第六條
第一項第四款之圖利罪已於九十年十一月七日修正公布，同月九
日施行，乃原判決僅就行為時法及中間法予以比較，認應適用八
十一年七月十七日修正公布前戡亂時期貪污治罪條例第六條第三
款之規定處罰。並謂上訴人等就其主管之放款業務，明知不應核
貸，卻共同以登載業務上不實文書之方式，直接圖利南品公司及
戴初雄，使其獲得不法利益，不因上訴人等應遵行之台企銀行貸
款作業流程，是否得認屬「法令」而有異之語, 加以敘述論據（
見原判決第二十七面第十三行至第十八行），難謂無判決適用法
則不當之違背法令。(二)原判決認定上訴人等違法核准放款後，即
自八十年一月二十五日起至同年二月十一日止，陸續撥款共計二
億三千五百四十三萬元至「良美餘屋」之人頭帳戶內，再轉至南
品公司及戴初雄帳戶內，終由戴初雄領取使用，並由戴初雄按月
攤還本息。迄八十三年間，戴初雄因週轉困難，停繳貸款本息，
使台企銀行學甲分行逾期放款（含利息）金額高達二億二千六百
十四萬六千五百六十一元等情（見原判決第八面第十三行至第九
面第一行）。但就上訴人等圖利南品公司及戴初雄，使其獲得不
法利益之金額，究係撥款時之二億三千五百四十三萬元金額？抑
或停繳貸款本息後之餘額二億二千六百十四萬六千五百六十一元
？事實之認定仍欠明瞭。再，依台企銀行總行函送之「良美金三
角大樓分戶貸款專案查核報告」所載，上開貸款關於本息清償之
「延滯日期」均係八十四年四月二十一日以後（見原審更(一)卷第
二宗第五十四頁至第五十九頁）；原判決認戴初雄於八十三年間
停繳本息，與上開資料不相符合。又原判決附表編號三所列郭世
雄之申貸金額為「五九四萬元」，亦與前開查核報告記載之「五
六四萬元」，互有歧異（見原審更(一)卷第二宗第五十七頁）。實
情如何，與判斷南品公司及戴初雄獲得不法利益之金額攸關，自
應查明釐清，始足為判決之基礎。(三)原判決謂甲○○調任台企銀
行岡山分行履新前，曾為「良美餘屋」貸款案召開專案會議；戊
○○於接任其經理職務後，亦親自拜訪載初雄，並針對「良美餘
屋」貸款召開一次專案會議。並以甲○○、戊○○「二位前後任
經理如此作為，容或係為爭取台企銀行學甲分行之放款業績，使
用手段而固無可厚非，然衡諸常情，本件附表所示餘屋分戶貸款
，苟無特別情況須加以處理，只須依一般貸款案件之程序辦理即
可，何須分行經理一再為此召開專案會議討論？」（見原判決第
十八面第四行至第十九行）。準此，倘甲○○、戊○○係為「爭
取台企銀行學甲分行之放款業績」，而其手段又「無可厚非」，
能否遽認其主觀上具有圖利南品公司及戴初雄之犯意？饒有再事
探求之餘地；所謂「苟無特別情況須加以處理」，究係何指？亦
宜進一步說明，期得真相。(四)乙○○辯稱其於七十八年八月至八
十一年六月擔任台企銀行學甲分行「催收訴訟」工作，不負責放
款之徵信調查，亦未參與「良美餘屋」貸款之專案會議；乃因本
件貸款係該分行之既定目標，且貸款戶多達一百餘戶，故經理囑
其幫忙填寫資料。又因本案已召開專案會議，決定承接整批貸款
，原承辦人亦已會勘現場，故其就原承辦人負責之部分，抽取其
中二件依樣抄寫，實無圖利之故意與行為等語，並提出人事資料
為證（見原審更(一)卷第一宗第二０七頁至第二一二頁、第二一九
頁）。原判決對於乙○○此項有利之辯解及證據，未說明不予採
納之理由，亦有可議。上訴意旨指摘原判決違背法令，尚非全無
理由，應認仍有撤銷發回更審之原因。原判決關於不另為諭知無
罪之部分，基於審判不可分原則，應併發回之。
據上論結，應依刑事訴訟法第三百九十七條、第四百零一條，判
決如主文
中    華    民    國  九十四  年    八    月   十八   日
                      最高法院刑事第三庭
                          審判長法官  紀  俊  乾
                                法官  黃  正  興
                                法官  劉  介  民
                                法官  陳  東  誥
                                法官  林  秀  夫
      本件正本證明與原本無異
                                      書  記  官
中　　華　　民　　國　九十四　年　　八　　月  二十二  日
                                                      Ｋ
